【裁判字號】    97,自,3
【裁判日期】    980730
【裁判案由】    偽造文書
【裁判全文】
臺灣高雄地方法院刑事判決                 97年度自字第3號
自  訴  人  庚○○
自訴代理人  羅玲郁律師
被      告  戊○○○
選任辯護人  何俊墩律師
上列被告因偽造文書案件，經自訴人提起自訴，本院判決如下：
    主  文
戊○○○無罪。
    理  由
一、自訴意旨略以：被告戊○○○基於意圖為自己不法所有之竊
    盜犯意，利用其與伊婆婆即案外人郭黃就同住之機會，於民
    國89年10月21日前不詳時日，竊取郭黃就開設於高雄市農會
    信用部三民分部帳號0000000000000 號帳戶之存摺及印鑑章
    後，復基於行使偽造私文書及意圖為自己不法所有之詐欺取
    財概括犯意，趁郭黃就自89年10月21日起，因呼吸衰竭、行
    氣切手術、合併呼吸器使用、血性心臟衰竭等嚴重之疾病住
    進長庚醫療財團法人高雄長庚紀念醫院（下稱高雄長庚醫院
    ）、高雄縣立鳳山醫院（下稱鳳山醫院），及至郭黃就於91
    年12月28日死亡之期間，而無自行處理自己之事務及農會存
    款能力之機會，未經郭黃就之同意，持用上開所盜取之郭黃
    就高雄市農會帳戶存摺及印鑑章，分別於如附表編號1-27所
    示之時間，偽造如附表編號1-27所示金額之取款條，並持向
    高雄市農會信用部三民分部臨櫃取款而行使之，致該農會人
    員陷於錯誤，而各如數給付該取款條上載之金額，而受有損
    害；甚者，被告於郭黃就死亡後之91年12月31日，亦以同上
    方式，偽造如附表編號28至30所示之取款條，分別持向高雄
    市農會信用部三民分部臨櫃取款而詐得各該取款條上載之金
    額，亦使高雄市農會因此受有損害。因認被告涉有刑法第32
    0 條第1 項之竊盜罪、同法第216 條、第210 條行使偽造私
    文書罪及同法第339 條第1 項之詐欺取財罪嫌等語。
二、按犯罪事實應依證據認定之，無證據不得認定其犯罪事實，
    ，刑事訴訟法第154 條第2 項定有明文。又依同法第343 條
    規定，上開規定並為自訴程序所準用。另所謂認定犯罪事實
    之證據，係指足以認定被告確有犯罪行為之積極證據而言，
    如未發現相當證據，或證據不足以證明，自不能以推測或擬
    制之方法，以為裁判基礎。且自訴人之指訴，係以使被告受
    刑事訴追為目的，是其陳述是否與事實相符，仍應調查其他
    事實以資審認，始得為不利被告之認定。又認定不利於被告
    之事實，需依積極證據，茍積極證據不足為不利於被告事實
    之認定時，即應為有利於被告之認定，更不必有何有利之證
    據。次按，刑事訴訟上證明之資料，無論其為直接證據或間
    接證據，均須達於通常一般人均不致於有所懷疑，而得確信
    其為真實之程度，始得據為有罪之認定，若其關於被告是否
    犯罪之證明未能達此程度，而有合理性懷疑之存在，致使無
    從形成有罪之確信，根據「罪證有疑，利於被告」之證據法
    則，即不得遽為不利被告之認定，其以情況證據（即間接證
    據）斷罪時，尤須基於該證據在直接關係上所可證明之他項
    情況事實，本乎推理作用足以確證被告有罪，方為合法，不
    得徒憑主觀上之推想，將一般經驗上有利被告之其他合理情
    況逕予排除。又刑法第210 條偽造私文書，以無制作權人冒
    用他人名義而制作該文書為要件之一，如果行為人基於他人
    之授權委託，即不能謂無制作權，自不成立該條之罪（最高
    法院76年台上字第4986號、32年上字第67號、47年台上字第
    226 判例意旨參照）。另按刑法第339 條第1 項所規定詐欺
    罪，係以行為人自始具有為自己或第三人不法之所有之意圖
    為要件，既為犯罪成立之前提，自須根據積極證據加以判斷
    。
三、證據能力之判斷：
    按被告以外之人於審判外之陳述，雖不符刑事訴訟法第159
    條之1 至之4 之規定，然經當事人於審判程序同意作為證據
    ，法院審酌該言詞陳述或書面陳述作成時之情況，認為適當
    者，亦得為證據。又當事人、代理人或辯護人於法院調查證
    據時，知有第159 條第1 項不得為證據之情形，而未於言詞
    辯論終結前聲明異議者，視為有前項之同意，同法第159 條
    之5 亦有明文。查本案所引用之證據資料（詳後引證據），
    其中各項言詞或書面傳聞證據部分，縱無刑事訴訟法第159
    條之1 至第159 條之4 或其他規定之傳聞證據例外情形，亦
    業經本院審理時予以提示並告以要旨，且各經檢察官及被告
    表示意見，當事人已知上述證據乃屬傳聞證據，而未於言詞
    辯論終結前對該等證據聲明異議（院一卷第101 頁；院二卷
    第39、62、134 至154 頁），依上開規定，已擬制同意其有
    證據能力，且本院審酌該等傳聞證據作成時之狀況，並無不
    宜作為證據之情形，均應認於本案有證據能力。
四、本件自訴人認被告涉有上開犯行，無非係以案外人郭死亡
    證明書影本1 份、郭黃就之高雄長庚醫院診斷證明書、鳳山
    醫院診斷證明書共3 份、以郭黃就名義填寫之高雄市農會取
    款條影本30紙及內政部警政署刑事警察局93年8 月6 日刑鑑
    字第0930147313號、93年8 月18日刑鑑字第0930166035號鑑
    驗通知書各1 份等件，資為論據。訊據被告固坦承伊確持有
    伊婆婆郭黃就之高雄市農會存摺、印鑑章，並以郭黃就名義
    填寫取款條提領如附表編號1 至27所示款項之事實，惟堅詞
    否認有何竊盜、行使偽造私文書及詐欺取財之犯行，辯稱：
    伊公公郭過世後，錢都交給伊婆婆郭黃就，而婆婆郭黃就
    於87年5 月19日不慎在浴室跌倒後，因行動十分不便，故於
    同年7 、8 月間將其高雄市農會存摺、印鑑章交給伊與伊先
    生郭信志保管，並交代可以隨時領款支應看護、醫療、喪葬
    及生活開銷等家用，餘款迨郭黃就百年之後再由郭信志與其
    他兄弟結算；伊婆婆都住在伊等這邊，如附表編號1 至27所
    載是伊領的，至於最後91年12月31日所領的3 筆伊則不清楚
    ，因存摺、印鑑章在伊婆婆郭黃就91年12月28日往生後即交
    給伊二伯丙○○等語。經查：
    (一)被告為案外人郭黃就之媳婦，郭黃就自其配偶郭於87年
      5 月18日死亡後，即與其五子郭信志及媳婦即被告同住。
      被告並自87年5 月18日不久後之某日起，即持有前揭郭黃
      就高雄市農會帳戶存摺及印鑑章，且被告與其夫郭信志分
      別於如附表編號1 至27所示日期，持自訴人上開存摺、印
      章，前往高雄市農會信用部三民分部填寫取款條，於取款
      條上蓋用郭黃就留存之印鑑章，據以持向該農會人員提領
      如附表編號1 至27所示數額之金錢等情，業據被告自承在
      卷，且有證人丁○○於本院審理中之相關證述可據，及案
      外人郭黃就之繼承系統表（院一卷第122 頁）、案外人郭
      死亡證明書（院一卷13頁）、高雄市農會取款條27紙（
      院一卷第18-44 頁）、高雄市農會97年1 月10日高市農信
      （三）字第0970000063號函暨所附郭黃就客戶臨時對帳單
      （院一卷第55-57 頁）附卷可稽，此部分事實，堪予認定
      。
    (二)又案外人郭黃就因敗血症、右髖人工關節置換術後併脫臼
      及呼吸衰竭等病症，自89年8 月29日起住入高雄長庚醫院
      接受右髖復位手術，於同年10月21日行氣切手術，至同年
      12月2 日出院；復因長期呼吸衰竭分別自89年12月6 日起
      至90年3 月13日止、90年5 月16日起至同年月18日止兩度
      住入高雄長庚醫院接受治療；及因呼吸衰竭合併呼吸器使
      用、血性心臟衰竭、腎功能不全、低血蛋白症、肺炎、泌
      尿道感染、慢性支氣管炎等病症，分別自90年5 月13日起
      至同年月15日止、90年5 月18日起至同年11月1 日止、90
      年11月5 日起至91年12月28日止，三度住入鳳山醫院接受
      治療，而於91年12月28日上午9 時許死亡等情，亦有案外
      人郭黃就之高雄長庚醫院診斷證明書、鳳山醫院診斷證明
      書共3 份（院一卷第15-17 頁）、郭黃就之死亡證明書1
      份（92年度自字第75號卷第一卷，下稱調院一卷，第199
      頁）在卷可考，足認案外人郭黃就晚年與被告夫妻同住期
      間，郭黃就自89年8 月29日起至其於91年12月28日死亡為
      止，因上開諸多病症而常期住院治療。
    (三)關於被告提領如附表編號1 至27所示款項是否有案外人郭
      黃就授權之認定：
      1.被告為案外人郭黃就之媳婦，郭黃就自其配偶郭於87
        年5 月18日死亡後，即與其五子郭信志及媳婦即被告同
        住乙情，已如前述，且據案外人郭黃就之女即證人丁○○於本院具結證稱：伊母往生之前由伊弟郭信志及被告
        照顧，被告與其夫郭信志照顧伊母親之時間大約十幾年
        ，伊母在伊父親過往後曾跌倒過，跌倒後有住院，出院
        後去郭信志家，若不舒服又去住院；伊母有私房錢放在
        郭信志處，以前伊父親腳不方便也都是郭信志夫妻在處
        理，而伊母不識字，有事情都叫郭信志夫妻處理，在伊
        母住院前，郭信志會載伊母親去領錢等語明確（院一卷
        第318-320 頁）。足認案外人郭黃就與其夫郭晚年日
        常生活多由被告及其夫郭信志共同照顧，且自案外人郭
        黃就跌倒受傷後，案外人郭黃就之生活起居及住院事宜
        即全由被告夫妻2 人照料，則案外人郭黃就與其子郭信
        志及被告間因朝夕相處而當較具有信任關係，自無疑義
        ，此觀上開證人丁○○所證郭黃就亦將其私房錢交予被
        告之夫郭信志保管，並由郭信志載往銀行領錢乙情自明
        。
      2.又案外人曾於87年5 月18日至89年8 月29日間某時日將
        其開設於高雄市農會信用部三民分部帳號000000000000
        0 號帳戶之存摺及印鑑章交予被告及其配偶郭信志乙節
        ，業據證人丁○○於本院具結證稱：伊母生病期間，伊
        每個禮拜通電話，且1 個月自台北下來看伊母1 次，伊
        母曾親口告訴伊存摺、印鑑章交給郭信志，伊母在家裡
        跟醫院都有說過此事；伊母有偷偷告訴伊，跟伊說錢夠
        用，但沒有講詳細金額，且伊母也有說住院看護費及其
        他花費都是郭信志夫妻在處理等語明確（院一卷第319
        、321-323 頁），衡以被告乃證人丁○○之弟媳，而證
        人丁○○亦係自訴人之阿姨，故證人丁○○與被告及自
        訴人均有親戚關係，復其證稱其父、母親之遺產均由其
        兄弟在分；其父、母親過世後，其沒有分到現金，僅因
        其未拋棄繼承，故在其父過世後，有與其母及其他兄弟
        姐妹共同繼承房地，而其母過世後，再與其他兄弟姐妹
        繼承其母之持分等語（院一卷第322 、323 頁），可見
        證人丁○○亦與本件案外人郭黃就遺產糾葛較無牽涉，
        衡情應無偏袒一方之理，並佐以上述案外人郭黃就晚年
        為病痛所苦而常出入醫院治療期間，其日常生活及處理
        住院事宜均由被告及其夫郭信志長期關心照料，而具一
        定之信任關係，則郭黃就將其前揭帳戶交予其所信賴之
        五子郭信志與媳婦即被告管理使用，亦與常情無違，堪
        認證人丁○○之證詞應屬可信，則被告辯稱郭黃就之高
        雄市農會存摺、印鑑章是郭黃就交付保管，且授權被告
        提領上開農會存款支用乙節，尚非無稽。
      3.復且，被告自89年11月2 日起至91年12月2 日止，分別
        自案外人郭黃就上開高雄市農會帳戶內提領如附表編號
        1 至27所示之27筆款項，已如前述，且被告於89年11月
        2 日至90年8 月14日期間提領如附表編號1 至21所示各
        該款項後，上開帳戶內分別剩有62萬餘元至453 萬餘元
        不等之金額，有上開郭黃就客戶臨時對帳單在卷可憑（
        院一卷第56頁），此情亦顯與盜取他人帳戶存摺及印鑑
        章以提取該帳戶內款項，應儘將該帳戶內之金錢提領一
        空，以免分次領取徒增遭人查覺風險之常情有別，並佐
        以被告及其夫郭信志為支付案外人郭黃就支付其晚年住
        院期間之醫療、看護等費用乙節，亦據被告提出高雄長
        庚醫院醫療費用收據、鳳山醫院收據、一祥醫療器材有
        限公司出貨單、杏一醫療用品統一發票、看護張美好、
        朱月麗、吳秀麗、張馨文、王月雲、王雪華、陳慧燕、
        李淑珍所出具之看護費用簽收單等諸多費用收據存卷可
        參（院一卷第231-256 、445 頁），在在足證被告並非
        擅自盜取郭黃就前開帳戶存摺、印鑑章提領如附表編號
        1 至27所示款項，被告所辯前情，應屬實在。
      4.至自訴代理人固以被告提領之款項多為整數大筆提領，
        於89年後支領紀錄中更見有單月領出高達170 萬元之情
        形，若真係受託提領該等款項作為支應郭黃就看護、醫
        療及生活開銷等費用，當不可能如此支領云云。然查，
        案外人郭黃就因其晚年之生活起居及住院就醫事宜全由
        被告夫妻2 人照料處理，乃被告與其夫即為郭黃就晚年
        之依託，其間具有信賴關係，故郭黃就始將其前揭帳戶
        存摺、印鑑章交予被告夫妻管理使用，已如前述，又據
        照顧郭黃就所需之看護、醫療及生活開銷等費用亦係長
        期且不定時、支出數額不一等情以觀，堪認郭黃就交付
        其存摺、印鑑章予被告夫妻時，即已概括授權被告夫妻
        隨時提領支用，被告本於此一概括授權而填載取款條之
        各次領款，自均非無制作權人所為，故縱令被告有從中
        挪取款項以作他用之情形，此亦屬被告是否另構成其他
        犯罪之問題，要不能據此情事反認被告係未經郭黃就授
        權而冒其名義所領取，自訴代理人所認此節，自無可採
        。
      5.據上，被告所提領如附表編號1 至27所示之款項，係由
        郭黃就交付上開高雄市農會存摺、印鑑章予被告及其夫
        郭信志，並授權被告夫妻提領支用乙情，至堪認定。則
        案外人郭黃就之存摺、印鑑章等物既交由被告保管、使
        用，顯與竊盜之竊取他人之物要件不符；且被告既經郭
        黃就授權使用帳戶，其以郭黃就之名義製作取款條向高
        雄市農會提領現金，亦與偽造文書及詐欺取財之犯罪構
        成要件均屬有間，自難以竊盜、行使偽造文書及詐欺取
        財等罪相繩。
    (四)關於如附表編號28至30所示款項係由何人提領之認定：
      1.如附表編號28至30所示3 筆款項並非被告所領取乙節，
        業據被告始終一致否認在卷，雖本院依職權向高雄市農
        會調取上開3 筆領款之取款條正本，並檢附被告於本院
        準備期日當庭書寫「郭黃就」字跡6 張、被告之高雄市
        農會開戶資料正本、被告之華南銀行開戶資料正本、被
        告申辦室內電話及行動電話申請書原本3 份等件送請內
        政部警政署刑事警察局鑑定該3 張取款條上之「郭黃就
        」是否被告所為，惟據該局覆稱：爭議取款憑條上「郭
        黃就」3 字特徵不穩定且有做作之虞，且並未送鑑戊○○○平日所繕寫之類同字跡及郭黃就平日簽名字跡供比
        對，故是否相符一節，無法鑑定等語，有該局98年6 月
        2 日刑鑑字第0980060466號函1 份存卷可考（院二卷第
        87頁），故無法遽認該等取款條係何人所填載，合先敘
        明。
      2.惟如附表編號28至30所示3 筆款項係由被告之兄嫂即證
        人乙○○○所領取等情，則業據證人乙○○○於本院具
        結證稱：如附表編號28至30所示之款項，係己○○以機
        車載伊去位在灣仔內之高雄市農會領取的；伊不識字，
        伊到農會表示說要領錢，農會的小姐就幫伊辦好，不曉
        得是誰幫伊填單的，共領了18萬多元，這些錢都用來辦
        理伊婆婆郭黃就的喪事等語（院二卷第119 、120 、12
        2 頁），核與證人己○○於本院具結證稱：郭黃就過世
        後，伊曾載伊二嬸乙○○○去農會，當時伊只有載乙○○○1 人前往農會等語相符（院二卷第123 頁），足證
        被告所辯其於郭黃就過世後即將郭黃就之上揭帳戶存摺
        及印鑑章交予證人丙○○，並由丙○○之配偶乙○○○
        前往高雄市農會提領上開3 筆款項乙節，應與事實相符
        ，而堪採信。
      3.再者，姑不論證人乙○○○所證上開取款條非其所填寫
        而係交由農會小姐處理乙節是否為真，然由證人乙○○○上開證述可知，領取附表末3 筆款項之取款條均係證
        人乙○○○前往高雄市農會取款時始為填載，並依證人
        己○○所證當天伊僅載乙○○○1 人前往農會乙情，足
        證該3 張取款條並非被告所填寫；復以證人丙○○於本
        院審理中證稱：因為伊母親郭黃就過世辦喪事需要用錢
        ，而郭信志又不願拿出來，所以伊請甲○○、張代書跟
        郭信志講，要郭信志把錢拿出來，並請甲○○、張代書
        來作見證等語（院二卷第132 頁），可知證人丙○○為
        處理其母郭黃就後事已與被告之夫郭信志及被告生有不
        睦，故縱令證人乙○○○在郭黃就過世後前往領取上述
        3 筆應屬全體繼承人公同共有款項之舉涉有行使偽造文
        書及詐欺取財之嫌，亦難認係出於證人乙○○○與被告
        間之犯意聯絡所為，故應認證人乙○○○上開領款行為
        ，均與被告無涉。
五、綜上所述，被告係由案外人郭黃就交付保管上開郭黃就之高
    雄市農會帳戶存摺及印鑑章，是被告自無成立竊盜罪之可能
    。又被告係經郭黃就授權動用該帳戶內之款項，故難認被告
    提領如附表編號1 至27所示27款項有何行使偽造文書或詐欺
    取財之犯行；另如附表編號28至30所示款項係由證人乙○○○所提領，而非被告所為，則被告亦無成立偽造文書或詐欺
    取財之可能。此外，本院復查無其他足可證明被告有竊盜、
    行使偽造文書或詐欺取財犯行之積極證據，依據上述說明，
    實難僅憑自訴人片面之指訴，以推測或擬制之方法，遽論以
    被告前開罪嫌，自應依法為無罪之諭知。
據上論斷，應依刑事訴訟法第343 條、第301 條第1 項，判決如
主文。
中    華    民    國    98    年    7    月    30     日
                  刑事第八庭  審判長法  官  洪能超
                                    法  官  陳思帆
                                    法  官  蔣志宗
以上正本證明與原本無異。
如不服本判決應於收受送達後10日內向本院提出上訴書狀，並應
敘述具體理由；如未敘述上訴理由者，應於上訴期間屆滿後20日
內向本院補提理由書（均須按他造當事人之人數附繕本）「切勿
逕送上級法院」。
中    華    民    國    98    年    7     月    30    日
                                    書記官  李崑良
┌─────────────────────┐
│附表                                      │
├──┬───────┬──────────┤
│編號│   提領日期   │提領金額（單位：元）│
├──┼───────┼──────────┤
│ 1  │   89.11.02   │      300,000       │
├──┼───────┼──────────┤
│ 2  │   89.12.11   │      200,000       │
├──┼───────┼──────────┤
│ 3  │   90.01.17   │      400,000       │
├──┼───────┼──────────┤
│ 4  │   90.02.12   │      300,000       │
├──┼───────┼──────────┤
│ 5  │   90.02.16   │      500,000       │
├──┼───────┼──────────┤
│ 6  │   90.02.22   │      500,000       │
├──┼───────┼──────────┤
│ 7  │   90.03.02   │      300,000       │
├──┼───────┼──────────┤
│ 8  │   90.03.12   │      300,000       │
├──┼───────┼──────────┤
│ 9  │   90.03.20   │      500,000       │
├──┼───────┼──────────┤
│ 10 │   90.03.27   │      600,000       │
├──┼───────┼──────────┤
│ 11 │   90.04.27   │      200,000       │
├──┼───────┼──────────┤
│ 12 │   90.05.02   │      400,000       │
├──┼───────┼──────────┤
│ 13 │   90.05.14   │      500,000       │
├──┼───────┼──────────┤
│ 14 │   90.05.23   │       10,418       │
├──┼───────┼──────────┤
│ 15 │   90.06.01   │      400,000       │
├──┼───────┼──────────┤
│ 16 │   90.06.12   │      500,000       │
├──┼───────┼──────────┤
│ 17 │   90.06.20   │      500,000       │
├──┼───────┼──────────┤
│ 18 │   90.07.02   │      500,000       │
├──┼───────┼──────────┤
│ 19 │   90.07.20   │      500,000       │
├──┼───────┼──────────┤
│ 20 │   90.08.14   │      500,000       │
├──┼───────┼──────────┤
│ 21 │   91.03.14   │      200,000       │
├──┼───────┼──────────┤
│ 22 │   91.04.16   │      200,000       │
├──┼───────┼──────────┤
│ 23 │   91.05.23   │        9,470       │
├──┼───────┼──────────┤
│ 24 │   91.09.27   │      100,000       │
├──┼───────┼──────────┤
│ 25 │   91.11.18   │      150,000       │
├──┼───────┼──────────┤
│ 26 │   91.11.25   │       50,000       │
├──┼───────┼──────────┤
│ 27 │   91.12.02   │      200,000       │
├──┼───────┼──────────┤
│ 28 │   91.12.31   │      181,800       │
├──┼───────┼──────────┤
│ 29 │   91.12.31   │        3,000       │
├──┼───────┼──────────┤
│ 30 │   91.12.31   │        1,300       │
└──┴───────┴──────────┘


司法院資訊處製作；財團法人民間司法改革基金會備份。
